---
title: "Análisis de Expresión Diferencial de Isoformas en TCGA-BRCA"
subtitle: "Trabajo de Fin de Grado — Pipeline Bioinformático Completo"
author: "Abdelfatah Oumouss Aitmoussa"
date: "`r Sys.Date()`"
output:
  html_document:
    toc: true
    toc_float: true
    toc_depth: 3
    theme: flatly
    highlight: tango
    number_sections: true
    df_print: paged
---

```{r setup, include=FALSE}
# =============================================================================
# CONFIGURACIÓN GLOBAL DEL DOCUMENTO
# =============================================================================
knitr::opts_chunk$set(
  echo    = TRUE,
  message = FALSE,
  warning = FALSE,
  fig.align = "center"
)
```



```{r librerias, message=FALSE, warning=FALSE}
# =============================================================================
# BLOQUE 0: CARGA DE LIBRERÍAS
# =============================================================================
# Instala automáticamente cualquier paquete que no esté disponible
paquetes_necesarios <- c("ggplot2", "diptest", "readr", "ggrepel", "dplyr")

for (pkg in paquetes_necesarios) {
  if (!requireNamespace(pkg, quietly = TRUE)) {
    install.packages(pkg)
  }
}

library(ggplot2)    # Visualización
library(diptest)    # Test de Hartigan (unimodalidad)
library(ggrepel)    # Etiquetas sin solapamiento en ggplot2
library(dplyr)      # Manipulación de datos (filter, arrange, etc.)
```

# Carga, Limpieza y División del Dataset

## Carga del archivo de expresión (Firebrowse)

```{r carga_datos}
# =============================================================================
# BLOQUE 1: CARGA DE DATOS BRUTOS
# =============================================================================
# El archivo de entrada es el .txt de isoformas de Firebrowse (TCGA-BRCA).
# Se selecciona interactivamente; el flujo continúa de forma reproducible desde
# los CSV intermedios si ya se han generado.

message("Selecciona el archivo de EXPRESIÓN (.txt de Firebrowse)...")
expr_path  <- file.choose()
output_dir <- dirname(expr_path)   # Todos los outputs irán al mismo directorio

# --- Carga con el formato original de Firebrowse ---
expr <- read.table(
  expr_path,
  header          = TRUE,
  sep             = "\t",
  stringsAsFactors = FALSE,
  check.names     = FALSE
)

# Estandarizar nombre de la columna de identificadores
colnames(expr)[1] <- "isoform_id"

# Eliminar la fila de cabecera redundante que incluye Firebrowse (fila 1)
expr <- expr[-1, ]

# Convertir todo excepto la columna de ID a numérico
expr[, -1] <- apply(expr[, -1], 2, function(x) as.numeric(as.character(x)))
```

## Clasificación de muestras por código TCGA

```{r clasificacion_muestras}
# =============================================================================
# BLOQUE 2: CLASIFICACIÓN TUMOR / NORMAL SEGÚN BARCODE TCGA
# =============================================================================
# Los dígitos 14-15 del barcode TCGA codifican el tipo de muestra:
#   01-09  → Tumor primario
#   10-19  → Tejido normal adyacente

all_samples  <- colnames(expr)[-1]
sample_types <- as.numeric(substr(all_samples, 14, 15))

tumor_samples  <- all_samples[sample_types < 10]
normal_samples <- all_samples[sample_types >= 10]

cat("🔬 Muestras tumorales  :", length(tumor_samples),  "\n")
cat("🧬 Muestras normales   :", length(normal_samples), "\n")

# --- Crear sub-matrices ---
expr_tumor  <- expr[, c("isoform_id", tumor_samples),  drop = FALSE]
expr_normal <- expr[, c("isoform_id", normal_samples), drop = FALSE]

# --- Guardar a disco ---
write.csv(expr_tumor,  file.path(output_dir, "solo_tumores.csv"),  row.names = FALSE)
write.csv(expr_normal, file.path(output_dir, "solo_normales.csv"), row.names = FALSE)

cat("💾 Archivos 'solo_tumores.csv' y 'solo_normales.csv' guardados.\n")
```

---

# Pareado Estricto de Pacientes

```{r pareado}
# =============================================================================
# BLOQUE 3: PAREADO ESTRICTO TUMOR–NORMAL
# =============================================================================
# Se cargan los CSV intermedios para independizar este bloque del anterior.

Normal         <- read.csv(file.path(output_dir, "solo_normales.csv"), header = TRUE)
Primary_tumor  <- read.csv(file.path(output_dir, "solo_tumores.csv"),  header = TRUE)

# 3.1  Eliminar sufijo de versión de los IDs de isoforma (p.ej. "uc001zws.1" → "uc001zws")
Normal$isoform_id        <- sub("\\..*", "", Normal$isoform_id)
Primary_tumor$isoform_id <- sub("\\..*", "", Primary_tumor$isoform_id)

# 3.2  Transformación log2(x + 1) para estabilizar varianza
cols_normal  <- setdiff(colnames(Normal),        "isoform_id")
cols_primary <- setdiff(colnames(Primary_tumor), "isoform_id")

Normal[, cols_normal]           <- log2(Normal[, cols_normal]           + 1)
Primary_tumor[, cols_primary]   <- log2(Primary_tumor[, cols_primary]   + 1)

# 3.3  Funciones auxiliares para parsear el barcode (formato TCGA en puntos)
#      Ejemplo: TCGA.A1.A0SB.01A → paciente = TCGA.A1.A0SB, tipo = 01A
extraer_paciente    <- function(x) sapply(strsplit(x, "\\."), function(z) paste(z[1:3], collapse = "."))
extraer_tipo_muestra <- function(x) sapply(strsplit(x, "\\."), function(z) z[4])

# 3.4  DataFrames de metadatos de muestra
df_normal <- data.frame(
  col      = cols_normal,
  paciente = extraer_paciente(cols_normal),
  tipo     = extraer_tipo_muestra(cols_normal)
)
df_tumor <- data.frame(
  col      = cols_primary,
  paciente = extraer_paciente(cols_primary),
  tipo     = extraer_tipo_muestra(cols_primary)
)

# 3.5  Filtrar únicamente muestras válidas por tipo TCGA
#      Normal adyacente: 11A / 11B  |  Tumor primario: 01A / 01B
df_normal <- subset(df_normal, tipo %in% c("11A", "11B"))
df_tumor  <- subset(df_tumor,  tipo %in% c("01A", "01B"))

# 3.6  Identificar pacientes con AMBAS muestras (pareado estricto)
pacientes_pareados <- intersect(df_normal$paciente, df_tumor$paciente)
cat("🔍 Pacientes con par Tumor–Normal encontrados:", length(pacientes_pareados), "\n")

# 3.7  Filtrar y desduplicar (un par por paciente)
df_normal_p <- df_normal[df_normal$paciente %in% pacientes_pareados, ]
df_tumor_p  <- df_tumor[ df_tumor$paciente  %in% pacientes_pareados, ]

df_normal_p <- df_normal_p[!duplicated(df_normal_p$paciente), ]
df_tumor_p  <- df_tumor_p[ !duplicated(df_tumor_p$paciente),  ]

# 3.8  Ordenar por paciente para garantizar el alineamiento
df_normal_p <- df_normal_p[order(df_normal_p$paciente), ]
df_tumor_p  <- df_tumor_p[ order(df_tumor_p$paciente),  ]

pacientes_final <- df_normal_p$paciente

# 3.9  Construir matrices pareadas con nombre de columna = ID de paciente
Normal_pareado <- Normal[,        c("isoform_id", df_normal_p$col)]
Tumor_pareado  <- Primary_tumor[, c("isoform_id", df_tumor_p$col)]

colnames(Normal_pareado)[-1] <- pacientes_final
colnames(Tumor_pareado)[-1]  <- pacientes_final

# 3.10 Verificación de alineamiento estricto (falla si hay discrepancia)
stopifnot(all(colnames(Normal_pareado)[-1] == colnames(Tumor_pareado)[-1]))
cat("✅ Pares definitivos confirmados:", length(pacientes_final), "\n")

# 3.11 Guardar matrices pareadas
write.csv(Normal_pareado, file.path(output_dir, "Normal_pareado.csv"),  row.names = FALSE)
write.csv(Tumor_pareado,  file.path(output_dir, "Tumor_pareado.csv"),   row.names = FALSE)
cat("💾 Matrices pareadas guardadas.\n")
```

---

# Control de Calidad: PCA Antes y Después del Pareado

```{r pca_utils}
# =============================================================================
# BLOQUE 4: FUNCIÓN AUXILIAR PARA PCA
# =============================================================================
# Factoriza la lógica para no repetir código en los dos PCA.

run_pca <- function(mat_list, group_labels) {
  # mat_list    : lista de matrices numéricas (muestras en columnas)
  # group_labels: vector de etiquetas de grupo, mismo orden que las matrices
  
  combined <- do.call(cbind, mat_list)       # Unir todas las matrices
  pca_mat  <- t(combined)                    # Muestras en filas → PCA
  
  # Eliminar features con varianza cero (evita división por cero en scale.)
  pca_mat <- pca_mat[, apply(pca_mat, 2, var, na.rm = TRUE) > 0]
  
  res <- prcomp(pca_mat, scale. = TRUE)
  
  var_exp <- round(summary(res)$importance[2, 1:2] * 100, 1)
  
  df_plot <- data.frame(
    PC1  = res$x[, 1],
    PC2  = res$x[, 2],
    Tipo = group_labels
  )
  list(df = df_plot, var_exp = var_exp)
}
```

## PCA previo al pareado

```{r pca_pre}
# =============================================================================
# BLOQUE 5: PCA PREVIO AL PAREADO (control de calidad inicial)
# =============================================================================
# Utiliza TODAS las muestras antes de cualquier filtrado.

comunes_pre <- intersect(Normal$isoform_id, Primary_tumor$isoform_id)
mat_normal_pre <- Normal[Normal$isoform_id %in% comunes_pre, cols_normal]
mat_tumor_pre  <- Primary_tumor[Primary_tumor$isoform_id %in% comunes_pre, cols_primary]

grupos_pre <- c(
  rep("Normal",  length(cols_normal)),
  rep("Tumor",   length(cols_primary))
)

pca_pre <- run_pca(list(mat_normal_pre, mat_tumor_pre), grupos_pre)

p_pca_pre <- ggplot(pca_pre$df, aes(PC1, PC2, color = Tipo)) +
  geom_point(size = 2.5, alpha = 0.7) +
  scale_color_manual(values = c("Normal" = "#2196F3", "Tumor" = "#F44336")) +
  theme_minimal(base_size = 13) +
  labs(
    title    = "PCA — Previo al Pareado",
    subtitle = paste0("Todas las muestras (N=", nrow(pca_pre$df), ")"),
    x        = paste0("PC1 (", pca_pre$var_exp[1], "% varianza)"),
    y        = paste0("PC2 (", pca_pre$var_exp[2], "% varianza)"),
    color    = "Tipo de muestra"
  )

print(p_pca_pre)
```

## PCA post-pareado

```{r pca_post}
# =============================================================================
# BLOQUE 6: PCA POST-PAREADO (con líneas que conectan cada par)
# =============================================================================
# Muestra cómo el pareado reduce el ruido inter-paciente.

n_par <- length(pacientes_final)
grupos_post <- c(rep("Normal (pareado)", n_par), rep("Tumor (pareado)", n_par))

pca_post <- run_pca(
  list(Normal_pareado[, -1], Tumor_pareado[, -1]),
  grupos_post
)

# Añadir ID de paciente para dibujar las líneas de conexión
pca_post$df$Paciente <- rep(pacientes_final, 2)

p_pca_post <- ggplot(pca_post$df, aes(PC1, PC2, color = Tipo)) +
  geom_line(aes(group = Paciente), color = "grey80", linewidth = 0.4, alpha = 0.6) +
  geom_point(size = 2.5, alpha = 0.8) +
  scale_color_manual(values = c("Normal (pareado)" = "#2196F3", "Tumor (pareado)" = "#F44336")) +
  theme_minimal(base_size = 13) +
  labs(
    title    = "PCA — Post Pareado",
    subtitle = paste0("Pares Tumor–Normal (N=", n_par, " pacientes)"),
    x        = paste0("PC1 (", pca_post$var_exp[1], "% varianza)"),
    y        = paste0("PC2 (", pca_post$var_exp[2], "% varianza)"),
    color    = "Tipo de muestra"
  )

print(p_pca_post)
```

# Análisis de Expresión Diferencial Global Pareada (DEA)

```{r dea_matriz}
# =============================================================================
# BLOQUE 7: CONSTRUCCIÓN DE LA MATRIZ DE EXPRESIÓN DIFERENCIAL PAREADA
# =============================================================================
# Para cada isoforma y cada paciente, calculamos: ΔExpr = log2(Tumor) − log2(Normal)
# Como ya transformamos con log2(x+1), la diferencia es directamente log2FC pareado.

common_ids <- intersect(Normal_pareado$isoform_id, Tumor_pareado$isoform_id)

Normal_p <- Normal_pareado[Normal_pareado$isoform_id %in% common_ids, ]
Tumor_p  <- Tumor_pareado[ Tumor_pareado$isoform_id  %in% common_ids, ]

# Ordenar por isoforma para alinear filas correctamente
Normal_p <- Normal_p[order(Normal_p$isoform_id), ]
Tumor_p  <- Tumor_p[ order(Tumor_p$isoform_id),  ]

# La diferencia columna a columna ya es el log2FC por paciente
Expr_diff <- Tumor_p
Expr_diff[, -1] <- Tumor_p[, -1] - Normal_p[, -1]

cat("📊 Matriz de expresión diferencial:", nrow(Expr_diff), "isoformas ×",
    ncol(Expr_diff) - 1, "pacientes.\n")
```

# Test Edastidistico Pareado

```{r dea_test}
# =============================================================================
# BLOQUE 8: TEST ESTADÍSTICO PAREADO (t-test de una muestra vs. cero)
# =============================================================================
# H0: log2FC medio = 0 (sin cambio entre Tumor y Normal)
# Se aplica corrección BH (FDR) para controlar la tasa de falsos positivos.
# Umbrales definidos:
#   - Downregulado : log2FC < -0.600  (≈ 40% de inhibición)
#   - Upregulado   : log2FC >  0.485  (≈ 40% de sobreexpresión, log2(1.4))

UMBRAL_DOWN <- -0.600
UMBRAL_UP   <-  0.485
UMBRAL_FDR  <-  0.05

ids_globales <- Expr_diff$isoform_id
n_iso        <- length(ids_globales)
p_valores    <- numeric(n_iso)
log2FC_med   <- numeric(n_iso)

cat("🧪 Ejecutando DEA Global sobre", n_iso, "isoformas...\n")

for (i in seq_len(n_iso)) {
  vals <- as.numeric(Expr_diff[i, -1])
  
  log2FC_med[i] <- mean(vals, na.rm = TRUE)
  
  # t.test de una muestra: ¿la media es distinta de 0?
  # Se envuelve en tryCatch para gestionar casos con varianza cero o NA
  p_valores[i] <- tryCatch({
    res <- t.test(vals[!is.na(vals)])
    res$p.value
  }, error = function(e) NA_real_)
}

# --- Tabla de resultados y corrección FDR (Benjamini-Hochberg) ---
df_dea <- data.frame(
  isoform_id = ids_globales,
  log2FC     = log2FC_med,
  p_value    = p_valores,
  stringsAsFactors = FALSE
)

df_dea$fdr <- p.adjust(df_dea$p_value, method = "BH")

# --- Clasificación según umbrales ---
df_dea$status <- "No significativo"
df_dea$status[df_dea$fdr < UMBRAL_FDR & df_dea$log2FC <= UMBRAL_DOWN] <- "Downregulado"
df_dea$status[df_dea$fdr < UMBRAL_FDR & df_dea$log2FC >= UMBRAL_UP]   <- "Upregulado"

n_down <- sum(df_dea$status == "Downregulado")
n_up   <- sum(df_dea$status == "Upregulado")
n_ns   <- sum(df_dea$status == "No significativo")

cat("\n----------------------------------------------------------\n")
cat("📊 RESULTADOS DEA GLOBAL (TCGA-BRCA, Tumor vs. Normal Pareado):\n")
cat(sprintf("   Isoformas downreguladas (FDR<0.05, log2FC≤-0.6): %d\n", n_down))
cat(sprintf("   Isoformas upreguladas   (FDR<0.05, log2FC≥0.485): %d\n", n_up))
cat(sprintf("   No significativas                                : %d\n", n_ns))
cat("----------------------------------------------------------\n")

# Guardar tabla completa
write.csv(df_dea, file.path(output_dir, "DEA_global_BRCA.csv"), row.names = FALSE)
```


# Selección y Justificación de Candidatos

```{r ranking_candidatos}
# =============================================================================
# BLOQUE 9: RANKING Y LOCALIZACIÓN AUTOMÁTICA DE GENES CANDIDATOS
# =============================================================================
# Generamos un ranking de todas las isoformas significativas ordenadas por FDR.
# Luego buscamos automáticamente los genes de interés y extraemos sus métricas.

# 9.1  Ranking: solo isoformas con cambio significativo, ordenadas por FDR
df_sig <- df_dea[df_dea$status != "No significativo", ]
df_sig <- df_sig[order(df_sig$fdr), ]
df_sig$rank <- seq_len(nrow(df_sig))

cat("🏆 Total de isoformas significativas en el ranking:", nrow(df_sig), "\n\n")
cat("TOP 20 isoformas más significativas:\n")
print(head(df_sig[, c("rank", "isoform_id", "log2FC", "fdr", "status")], 20))

write.csv(df_sig, file.path(output_dir, "ranking_DEA_significativas.csv"), row.names = FALSE)
cat("\n💾 Ranking completo guardado en 'ranking_DEA_significativas.csv'.\n")

# 9.2  Búsqueda de genes candidatos
# DUT   → uc001zws (p01) y uc001zww (p02)
# PDE2A → uc001oso, uc001osn, uc010dbj
# IGF2BP1 → uc002iom
genes_candidatos <- c(
  "uc001zws",  # DUT isoforma p01
  "uc001zww",  # DUT isoforma p02
  "uc001oso",  # PDE2A
  "uc001osn",  # PDE2A
  "uc010dbj",  # IGF2BP1
  "uc002iom"   # IGF2BP1
)

# Buscar en el ranking completo (incluyendo no significativos, para mostrar
# su estado real si alguno no cumple los umbrales)
df_candidatos <- df_dea[df_dea$isoform_id %in% genes_candidatos, ]
df_candidatos <- df_candidatos[order(df_candidatos$fdr), ]

# Añadir posición en el ranking de significativos (NA si no está)
df_candidatos$rank_global <- match(df_candidatos$isoform_id, df_sig$isoform_id)

cat("\n==========================================================\n")
cat("✅ JUSTIFICACIÓN ESTADÍSTICA DE LOS GENES CANDIDATOS:\n")
cat("==========================================================\n")

for (i in seq_len(nrow(df_candidatos))) {
  fila <- df_candidatos[i, ]
  cat(sprintf(
    "  %-12s | log2FC = %+.4f | FDR = %.2e | Estado: %-18s | Posición ranking: %s\n",
    fila$isoform_id,
    fila$log2FC,
    fila$fdr,
    fila$status,
    ifelse(is.na(fila$rank_global), "No significativo", fila$rank_global)
  ))
}
cat("==========================================================\n")

write.csv(df_candidatos, file.path(output_dir, "justificacion_candidatos.csv"), row.names = FALSE)
```

## Volcano Plot Global

```{r volcano_global}
# =============================================================================
# BLOQUE 10: VOLCANO PLOT GLOBAL DEA (Tumor vs. Normal Pareado)
# =============================================================================
# Se etiquetan automáticamente los genes candidatos en el gráfico.

# Columna auxiliar para saber si una isoforma es candidata
df_dea$etiqueta <- ifelse(df_dea$isoform_id %in% genes_candidatos, df_dea$isoform_id, NA)

p_volcano <- ggplot(df_dea, aes(x = log2FC, y = -log10(fdr), color = status)) +
  geom_point(alpha = 0.35, size = 0.9) +
  scale_color_manual(
    values = c(
      "Downregulado"    = "#2166AC",
      "Upregulado"      = "#D6604D",
      "No significativo" = "grey70"
    ),
    name = "Expresión diferencial"
  ) +
  # Líneas de umbral
  geom_vline(xintercept = c(UMBRAL_DOWN, UMBRAL_UP),
             linetype = "dashed", color = "black", linewidth = 0.5) +
  geom_hline(yintercept = -log10(UMBRAL_FDR),
             linetype = "dashed", color = "black", linewidth = 0.5) +
  # Etiquetas de candidatos con ggrepel para evitar solapamiento
  geom_label_repel(
    data = df_dea[!is.na(df_dea$etiqueta), ],
    aes(label = etiqueta),
    size         = 3.2,
    fontface     = "bold",
    box.padding  = 0.5,
    max.overlaps = 20,
    color        = "black",
    fill         = "white",
    segment.color = "grey40"
  ) +
  theme_minimal(base_size = 12) +
  labs(
    title    = "Volcano Plot — DEA Global TCGA-BRCA (Tumor vs. Normal Pareado)",
    subtitle = sprintf("Down: %d  |  Up: %d  |  FDR < 0.05; log2FC umbrales: -0.6 / +0.485",
                       n_down, n_up),
    x        = "log2 Fold Change (Tumor − Normal)",
    y        = "−log10 FDR"
  ) +
  theme(legend.position = "right")

print(p_volcano)
```

## Análisis Detallado de Candidatos (K-means / Terciles)

```{r candidatos_setup}
# =============================================================================
# BLOQUE 11: DEFINICIÓN DE CANDIDATOS PARA ANÁLISIS DETALLADO
# =============================================================================
# Lista de isoformas a analizar individualmente con sus nombres descriptivos.

isoformas_estudio <- list(
  DUT_1  = "uc001zws",
  DUT_2  = "uc001zww",
  PDE2A_1  = "uc001oso",
  PDE2A_2  = "uc001osn",
  IGF2BP1_1  = "uc010dbj",
  IGF2BP1_2  = "uc002iom"
)

# DataFrame acumulador para el volcano del análisis por grupos
resultados_grupos_acum <- data.frame()

# DataFrame para el histograma de todas las isoformas candidatas
histograma_datos_acum  <- data.frame()

cat("📋 Candidatos a analizar:", paste(names(isoformas_estudio), collapse = ", "), "\n")
```

## Realización de los Histogramas

```{r analisis_por_candidato}
# =============================================================================
# BLOQUE 12: BUCLE PRINCIPAL — ANÁLISIS DETALLADO POR ISOFORMA CANDIDATA
# =============================================================================

for (nombre_iso in names(isoformas_estudio)) {
  
  transcript_id <- isoformas_estudio[[nombre_iso]]
  cat("\n", strrep("─", 60), "\n")
  cat("🔎 Analizando:", nombre_iso, "(", transcript_id, ")\n")
  
  # -----------------------------------------------------------------
  # 12.1  Extraer el vector log2FC de todos los pacientes
  # -----------------------------------------------------------------
  fila_expr <- Expr_diff[Expr_diff$isoform_id == transcript_id, ]
  
  if (nrow(fila_expr) == 0) {
    cat("⚠️  Isoforma no encontrada en la matriz diferencial. Se omite.\n")
    next
  }
  
  valores_log2FC      <- as.numeric(fila_expr[1, -1])
  nombres_pacientes   <- colnames(fila_expr)[-1]
  names(valores_log2FC) <- nombres_pacientes
  
  # Eliminar NAs
  valores_log2FC <- valores_log2FC[!is.na(valores_log2FC)]
  
  if (length(valores_log2FC) < 10) {
    cat("⚠️  Menos de 10 valores válidos. Se omite.\n")
    next
  }
  
  # Acumular datos para el histograma global
  histograma_datos_acum <- rbind(
    histograma_datos_acum,
    data.frame(
      paciente      = names(valores_log2FC),
      log2FC        = valores_log2FC,
      isoforma      = nombre_iso,
      transcript_id = transcript_id
    )
  )
  
  # -----------------------------------------------------------------
  # 12.2  Histograma de distribución del log2FC
  # -----------------------------------------------------------------
  nombre_hist <- paste0("Histograma_log2FC_", nombre_iso, "_", transcript_id, ".tiff")
  
  tiff(
    file.path(output_dir, nombre_hist),
    width = 1600, height = 1200, res = 300, compression = "lzw"
  )
  rango_local <- max(abs(range(valores_log2FC, na.rm = TRUE)))
  hist(
    valores_log2FC, 
    breaks = seq(-rango_local, rango_local, length.out = 31),
    col    = "lightsteelblue", border = "white",
    main   = paste0("Distribución log2FC pareado — ", nombre_iso, " (", transcript_id, ")"),
    xlab   = "log2FC (Tumor − Normal)",
    ylab   = "Frecuencia",
    prob   = TRUE,
    xlim   = c(-rango_local, rango_local)
  )
  lines(density(valores_log2FC, na.rm = TRUE), col = "navy", lwd = 2)
  abline(v = 0, col = "red", lty = 2, lwd = 2)
  legend("topright",
         legend = c("Densidad", paste0("Media = ", round(mean(valores_log2FC), 3))),
         col = c("navy", "transparent"), lty = c(1, 0), lwd = 2, bty = "n")
  dev.off()
  cat("💾 Histograma guardado:", nombre_hist, "\n")
  
  # -----------------------------------------------------------------
  # 12.3  Test de Hartigan (dip.test) para detectar multimodalidad
  # -----------------------------------------------------------------
  p_dip <- dip.test(valores_log2FC)$p.value
  cat(sprintf("   dip.test p-valor = %.4f → ", p_dip))
  
  if (p_dip < 0.05) {
    # ---- DISTRIBUCIÓN MULTIMODAL: K-means (k=2) ----
    cat("Distribución MULTIMODAL → K-means (k=2)\n")
    set.seed(42)   # Reproducibilidad
    km <- kmeans(valores_log2FC, centers = 2, nstart = 25)
    
    # El cluster con mayor centroide = grupo alto
    cluster_alto <- which.max(km$centers)
    cluster_bajo <- which.min(km$centers)
    
    grupo_alto <- names(valores_log2FC)[km$cluster == cluster_alto]
    grupo_bajo <- names(valores_log2FC)[km$cluster == cluster_bajo]
    
  } else {
    # ---- DISTRIBUCIÓN UNIMODAL: Terciles ----
    cat("Distribución UNIMODAL → Terciles\n")
    terciles   <- quantile(valores_log2FC, probs = c(1/3, 2/3), na.rm = TRUE)
    grupo_bajo <- names(valores_log2FC[valores_log2FC <= terciles[1]])
    grupo_alto <- names(valores_log2FC[valores_log2FC >= terciles[2]])
  }
  
  cat(sprintf("   Grupo Alto: %d pacientes | Grupo Bajo: %d pacientes\n",
              length(grupo_alto), length(grupo_bajo)))
  
  if (length(grupo_alto) < 3 || length(grupo_bajo) < 3) {
    cat("⚠️  Grupos insuficientes para análisis estadístico (mínimo 3). Se omite.\n")
    next
  }
  
  # -----------------------------------------------------------------
  # 12.4  Diferencial entre grupos (Alto vs Bajo) para TODAS las isoformas
  # -----------------------------------------------------------------
  genes_iter  <- Expr_diff$isoform_id
  n_genes     <- length(genes_iter)
  log2FC_iter <- numeric(n_genes)
  pval_iter   <- numeric(n_genes)
  
  for (j in seq_len(n_genes)) {
    expr_alto <- as.numeric(Expr_diff[j, grupo_alto])
    expr_bajo <- as.numeric(Expr_diff[j, grupo_bajo])
    
    # Descartar isoformas sin varianza en alguno de los grupos
    if (var(expr_alto, na.rm = TRUE) == 0 || var(expr_bajo, na.rm = TRUE) == 0) {
      log2FC_iter[j] <- NA
      pval_iter[j]   <- NA
      next
    }
    
    ttest_res <- tryCatch(
      t.test(expr_alto, expr_bajo),
      error = function(e) NULL
    )
    
    if (!is.null(ttest_res)) {
      log2FC_iter[j] <- mean(expr_alto, na.rm = TRUE) - mean(expr_bajo, na.rm = TRUE)
      pval_iter[j]   <- ttest_res$p.value
    } else {
      log2FC_iter[j] <- NA
      pval_iter[j]   <- NA
    }
  }
  
  # Tabla de resultados de esta iteración
  res_iter <- data.frame(
    transcript_id = genes_iter,
    log2FC        = log2FC_iter,
    p_value       = pval_iter,
    fdr           = p.adjust(pval_iter, method = "BH"),
    comparacion   = nombre_iso,
    stringsAsFactors = FALSE
  )
  
  resultados_grupos_acum <- rbind(resultados_grupos_acum, res_iter)
  
  # Guardar CSV de esta isoforma
  nombre_csv <- paste0("diferencial_grupos_", nombre_iso, "_", transcript_id, ".csv")
  write.csv(res_iter, file.path(output_dir, nombre_csv), row.names = FALSE)
  
  # Guardar info de asignación de grupos
  split_df <- data.frame(
    paciente = c(grupo_alto, grupo_bajo),
    grupo    = c(rep("Alto", length(grupo_alto)), rep("Bajo", length(grupo_bajo)))
  )
  write.csv(split_df,
            file.path(output_dir, paste0("grupos_", nombre_iso, ".csv")),
            row.names = FALSE)
  
  cat(sprintf("   💾 Resultados guardados: %s\n", nombre_csv))
}

cat("\n✅ Análisis por candidatos completado.\n")
```

```{r guardar_histograma_acum}
# =============================================================================
# BLOQUE 13: GUARDAR DATOS ACUMULADOS DE HISTOGRAMAS
# =============================================================================
if (nrow(histograma_datos_acum) > 0) {
  write.csv(histograma_datos_acum,
            file.path(output_dir, "log2FC_pareado_candidatos_todos.csv"),
            row.names = FALSE)
  cat("💾 Datos de histogramas acumulados guardados.\n")
}
```

---

# Switching de isoformas

## Scatter-Plot 

```{r scatter_dut}
# =============================================================================
# BLOQUE 14: SCATTER PLOT — CORRELACIÓN ENTRE ISOFORMAS DUT (p01 vs p02)
# =============================================================================

iso_a <- "uc001zws"   # DUT p01
iso_b <- "uc001zww"   # DUT p02

fila_a <- Tumor_pareado[Tumor_pareado$isoform_id == iso_a, -1]
fila_b <- Tumor_pareado[Tumor_pareado$isoform_id == iso_b, -1]

if (nrow(fila_a) == 0 || nrow(fila_b) == 0) {
  cat("⚠️  Una o ambas isoformas DUT no encontradas en Tumor_pareado. Se omite scatter.\n")
} else {
  
  df_scatter <- data.frame(
    p01 = as.numeric(fila_a),
    p02 = as.numeric(fila_b)
  )
  df_scatter <- na.omit(df_scatter)
  
  cor_val <- cor(df_scatter$p01, df_scatter$p02, method = "pearson")
  
  p_scatter <- ggplot(df_scatter, aes(x = p01, y = p02)) +
    geom_point(color = "darkred", alpha = 0.55, size = 2) +
    geom_smooth(method = "lm", color = "black", se = TRUE, linewidth = 0.8) +
    annotate("text", x = min(df_scatter$p01, na.rm = TRUE),
             y = max(df_scatter$p02, na.rm = TRUE),
             label = paste0("R = ", round(cor_val, 3)),
             hjust = 0, size = 4.5, fontface = "bold") +
    theme_minimal(base_size = 12) +
    labs(
      title    = "Correlación de Expresión en Tumores — Isoformas DUT",
      subtitle = "uc001zws (p01) vs. uc001zww (p02)",
      x        = "Expresión log2(p01) — uc001zws",
      y        = "Expresión log2(p02) — uc001zww",
      caption  = paste0("Pearson r = ", round(cor_val, 3))
    )
  
  print(p_scatter)
}
```

## Violin-Plot

```{r violin_dut}
# =============================================================================
# BLOQUE 15: VIOLIN PLOT — BALANCE DE ISOFORMAS DUT (% p01 y % p02)
# =============================================================================
# Calcula el porcentaje de contribución de cada isoforma al total del gen DUT.

fila_a_n <- Normal_pareado[Normal_pareado$isoform_id == iso_a, -1]
fila_b_n <- Normal_pareado[Normal_pareado$isoform_id == iso_b, -1]
fila_a_t <- Tumor_pareado[ Tumor_pareado$isoform_id  == iso_a, -1]
fila_b_t <- Tumor_pareado[ Tumor_pareado$isoform_id  == iso_b, -1]

if (nrow(fila_a_n) == 0 || nrow(fila_b_n) == 0) {
  cat("⚠️  Isoformas DUT no encontradas para violin plot. Se omite.\n")
} else {
  
  total_normal <- as.numeric(fila_a_n) + as.numeric(fila_b_n)
  total_tumor  <- as.numeric(fila_a_t) + as.numeric(fila_b_t)
  
  # Evitar división por cero
  total_normal[total_normal == 0] <- NA
  total_tumor[ total_tumor  == 0] <- NA
  
  prop_a_n <- as.numeric(fila_a_n) / total_normal * 100
  prop_a_t <- as.numeric(fila_a_t) / total_tumor  * 100
  prop_b_n <- as.numeric(fila_b_n) / total_normal * 100
  prop_b_t <- as.numeric(fila_b_t) / total_tumor  * 100
  
  df_violin <- data.frame(
    Porcentaje = c(prop_a_n, prop_a_t, prop_b_n, prop_b_t),
    Isoforma   = c(rep("uc001zws (p01)", length(prop_a_n) + length(prop_a_t)),
                   rep("uc001zww (p02)", length(prop_b_n) + length(prop_b_t))),
    Condicion  = c(
      rep("Normal", length(prop_a_n)), rep("Tumor", length(prop_a_t)),
      rep("Normal", length(prop_b_n)), rep("Tumor", length(prop_b_t))
    )
  )
  df_violin <- na.omit(df_violin)
  
  p_violin <- ggplot(df_violin, aes(x = Condicion, y = Porcentaje, fill = Condicion)) +
    facet_wrap(~Isoforma) +
    geom_violin(alpha = 0.65, trim = FALSE) +
    geom_boxplot(width = 0.12, outlier.size = 0.8) +
    scale_fill_manual(values = c("Normal" = "#2196F3", "Tumor" = "#F44336")) +
    theme_minimal(base_size = 12) +
    labs(
      title = "Balance de Isoformas DUT en Tumores vs. Tejido Normal",
      y     = "Contribución al total del gen DUT (%)",
      x     = NULL,
      fill  = "Condición"
    )
  
  print(p_violin)
}
```

# Arquitectura de las isoformas DUT

```{r gviz_dut_final, fig.width=17, fig.height=4, fig.align='center'}

library(Gviz)
library(GenomicFeatures)
library(TxDb.Hsapiens.UCSC.hg19.knownGene)

txdb <- TxDb.Hsapiens.UCSC.hg19.knownGene
# 1. Preparar los datos (Asegúrate de tener el txdb y las isoformas)
isoformas_estudio <- c("uc001zws.3", "uc001zww.3")

# Extraemos los exones y filtramos
exones_list <- exonsBy(txdb, by = "tx", use.names = TRUE)
exones_filtrados <- exones_list[names(exones_list) %in% isoformas_estudio]

# 2. Creamos el Track de los Genes (Isoformas)
# Gviz necesita un GRanges donde el 'transcript' esté bien definido
gr_exones <- unlist(exones_filtrados)
gr_exones$transcript <- names(gr_exones)
gr_exones$gene <- names(gr_exones) # Para que las agrupe por nombre
gr_exones$symbol <- names(gr_exones)

# 3. Configuramos los colores
# Gviz usa nombres de lista para asignar colores a cada grupo
colores_isoformas <- c("uc001zws.3" = "#3498db", "uc001zww.3" = "#e74c3c")

# 4. Construimos las pistas (Tracks)
# Pista de los ejes (Coordenadas genómicas)
track_eje <- GenomeAxisTrack()

# Pista de las isoformas
track_isoformas <- GeneRegionTrack(gr_exones, 
                                   genome = "hg19", 
                                   chromosome = as.character(seqnames(gr_exones)[1]),
                                   name = "DUT isoformas",
                                   transcriptAnnotation = "simbolo",
                                   stacking = "squish",
                                   stackHeight = 0.5,
                                   background.title = "darkgray")

# 5. Aplicamos los colores individualmente
# Gviz requiere que asignemos el color por cada elemento
feature(track_isoformas) <- names(gr_exones)

# 6. Dibujamos
plotTracks(list(track_eje, track_isoformas),
           from = min(start(gr_exones)) - 1000,
           to = max(end(gr_exones)) + 1000,
           margin = 5,              
           innerMargin = 0,
           uc001zws.3 = "#3498db", 
           uc001zww.3 = "#e74c3c",
           col= "transparent",
           lwd= 0,
           cex.axis= 1,
           cex.group= 1,
           main = "Arquitectura de Isoformas DUT",
           cex.main = 1.2)
```

# Análisis de supervivencia Kaplan-Meier 

``` {r kaplan-meier , fig.width=12, fig.height=8, fig.align='center'}

paquetes_surv <- c("survival", "survminer")
library(survival)
library(survminer)

clinico_raw <- read.csv(
  "BRCA.merged_only_clinical_clin_format.txt",
  header          = FALSE,
  sep             = "\t",             # <-- Aquí defines el tabulador
  stringsAsFactors = FALSE,
  check.names     = FALSE             # Evita que R cambie los guiones por puntos al leer columnas
)

nombres_filas_limpios <- trimws(tolower(as.character(clinico_raw[, 1])))

# 3. Localizamos de forma ultra-flexible las posiciones de las variables críticas
idx_barcodes <- grep("bcr_patient_barcode", nombres_filas_limpios)[1]
idx_death    <- grep("days_to_death", nombres_filas_limpios)[1]
idx_last     <- grep("days_to_last_followup", nombres_filas_limpios)[1]
idx_status   <- grep("vital_status", nombres_filas_limpios)[1]

# Si el barcode clásico fallara en alguna versión de Firebrowse, usamos el uuid como salvavidas
if (is.na(idx_barcodes)) {
  idx_barcodes <- grep("bcr_patient_uuid", nombres_filas_limpios)[1]
}

# Validación final de seguridad antes de procesar vectores
if (is.na(idx_barcodes)) {
  stop("❌ Error crítico: No se ha detectado la fila de identificadores de pacientes en el archivo clínico.")
}

# 4. Extraemos los vectores de datos omitiendo la primera columna descriptiva
barcodes_pacientes <- toupper(trimws(as.character(clinico_raw[idx_barcodes, -1])))
num_pacientes      <- length(barcodes_pacientes)

vec_death  <- if(!is.na(idx_death))  as.numeric(clinico_raw[idx_death, -1])  else rep(NA, num_pacientes)
vec_last   <- if(!is.na(idx_last))   as.numeric(clinico_raw[idx_last, -1])   else rep(NA, num_pacientes)
vec_status <- if(!is.na(idx_status)) tolower(trimws(as.character(clinico_raw[idx_status, -1]))) else rep(NA, num_pacientes)

# 5. Construimos la tabla clínica limpia inicial
df_clinico <- data.frame(
  paciente      = barcodes_pacientes,
  days_to_death = vec_death,
  days_to_last  = vec_last,
  vital_status  = vec_status,
  stringsAsFactors = FALSE
)

# 6. Estandarizar los códigos de barra (barcodes) de TCGA para el cruce de datos
# Cambiamos guiones por puntos (ej. TCGA-A1-A0SB -> TCGA.A1.A0SB)
df_clinico$paciente <- gsub("-", ".", df_clinico$paciente)

# Recortamos el código a los 3 primeros componentes (ej. de TCGA.A1.A0SB.01A a TCGA.A1.A0SB)
# Esto garantiza que encaje perfectamente con tu vector 'pacientes_final' del Bloque 3
df_clinico$paciente <- sapply(strsplit(df_clinico$paciente, "\\."), function(z) paste(z[1:3], collapse = "."))

# Unificamos el tiempo de seguimiento y el estado vital para el modelo matemático de Kaplan-Meier
df_clinico$time   <- ifelse(!is.na(df_clinico$days_to_death), df_clinico$days_to_death, df_clinico$days_to_last)
df_clinico$status <- ifelse(!is.na(df_clinico$vital_status) & (df_clinico$vital_status == "dead" | df_clinico$vital_status == "1"), 1, 0)

# Filtramos filas que no tengan seguimiento clínico válido (tiempos NA, ceros o negativos)
df_clinico <- df_clinico[!is.na(df_clinico$time) & df_clinico$time > 0, ]


# 7. Recuperar los datos del cálculo de balance/ratio de la isoforma p01 de tu Bloque 15
total_tumor <- as.numeric(fila_a_t) + as.numeric(fila_b_t)
total_tumor[total_tumor == 0] <- NA
prop_p01_tumor <- (as.numeric(fila_a_t) / total_tumor) * 100

df_expresion_dut <- data.frame(
  paciente       = pacientes_final,
  Porcentaje_p01 = prop_p01_tumor,
  stringsAsFactors = FALSE
)


# 8. Cruzar (Merge) Datos Clínicos y Datos Moleculares de Expresión
df_surv_final <- merge(df_expresion_dut, df_clinico, by = "paciente")


# 9. APLICAR OPCIÓN B: ESTRATIFICACIÓN BIOLÓGICA POR DOMINANCIA (BALANCE RATIO)
# Si p01 > 50% domina el fenotipo de tejido sano fisiológico en el gen.
# Si p01 < 50% la isoforma aberrante p02 es la dominante dentro del tumor.
df_surv_final$Grupo_DUT <- ifelse(df_surv_final$Porcentaje_p01 > 50, 
                                  "Dominante p01 (Fisiológico)", 
                                  "Dominante p02 (Tumoral)")

df_surv_final$Grupo_DUT <- factor(df_surv_final$Grupo_DUT, 
                                  levels = c("Dominante p01 (Fisiológico)", "Dominante p02 (Tumoral)"))


# 10. Ajustar el análisis de supervivencia de Kaplan-Meier
objeto_surv <- Surv(time = df_surv_final$time, event = df_surv_final$status)
fit_km      <- survfit(objeto_surv ~ Grupo_DUT, data = df_surv_final)


# 11. Graficar la curva con estética elegante coherente con el estilo 'flatly'

p_km <- ggsurvplot(
  fit_km,
  data           = df_surv_final,
  pval           = TRUE,     
  pval.coord     = c(3750, 1),
  conf.int       = FALSE,              
  risk.table     = TRUE,               
  risk.table.col = "strata",
  palette        = c("#3498DB", "#E74C3C"), 
  legend.labs    = c("DUT-M", "DUT-N"),
  title          = "Supervivencia Kaplan-Meier según Dominancia de Isoformas de DUT",
  subtitle       = "Estratificación basada en el balance ratio (DUT-M vs DUT-N) en el tumor",
  xlab           = "Tiempo (Días)",
  ylab           = "Probabilidad de Supervivencia",
  size           = 1.2,                
  xlim           = c(0, 4000),         
  break.time.by  = 250,
  ylim           = c(0.70, 1.00),
  risk.table.fontsize = 3.5,           # Achica los números para que quepan perfectamente cada 250 días
  tables.theme        = theme_cleantable(), # Quita líneas innecesarias en la tabla
  
  ggtheme        = theme_minimal(base_size = 14) + 
                   theme(
                     plot.title = element_text(face = "bold", size = 15),
                     axis.title = element_text(face = "bold")
                   )
)
p_km$table <- p_km$table + 
  theme(
    axis.text.y = element_text(face = "bold", color = c("#3498DB", "#E74C3C")),
    axis.title.y = element_blank()
  )
# Imprimir el gráfico resultante en el reporte RMarkdown
print(p_km)

```


